【裁判字號】    89,上訴,870
【裁判日期】    890516
【裁判案由】    偽造貨幣
【裁判全文】
臺灣高等法院刑事判決                  八十九年度上訴字第八七號
    上  訴  人
    即  被  告  丙○○
    被      告  乙○○
    共      同
    選任辯護人  盛枝芬
右上訴人，因偽造貨幣案件，不服臺灣新竹地方法院，八十八年度訴字第二一四號，
中華民國八十九年一月二十四日第一審判決（起訴案號：臺灣新竹地方法院檢察署八
十七年度偵字第七八八三號）提起上訴，本院判決如左：
    主      文
原判決撤銷。
丙○○共同連續行使偽造之通用紙幣，處有期徒刑年貳月。偽造之新臺幣壹仟元通
用紙幣肆拾張，沒收。
乙○○共同連續行使偽造之通用紙幣，累犯，處有期徒刑年貳月。偽造之新台幣壹
仟元通用紙幣貳張，沒收。
    事      實
一、丙○○於民國七十九年間因賭博案件，經台灣新竹地方法院判處有期徒刑四月確
    定，於八十年三月十一日執行完畢；乙○○於八十四年間因竊盜案件，經台灣新
    竹地方法院判處有期徒刑一年確定，於八十五年九月二十日執行完畢（起訴書誤
    載為八十五年十月間執行完畢），均不知悔改。丙○○因綽號「阿順」之不詳年
    籍姓名男子積欠其新台幣（下同）二萬元賭債，明知「阿順」所持有之面額壹仟
    元通用紙幣係偽造之偽鈔，竟意圖供行使之用，於八十七年十一月八日晚上十一
    時許，在台中市某處，收受「阿順」交付之偽造壹仟元面額通用紙幣偽鈔四十張
    ，以抵償前開二萬元債務。其收集取得前開偽造之壹仟元面額通用紙幣偽鈔後，
    基於概括之犯意，於八十八年十一月十一日凌晨零時許起，駕駛車牌號碼ＨＨ－
    四三八五號自用小客車北上，沿途連續先後四次在不詳處所之雜貨店，分別持前
    開偽造之面額壹仟元通用紙幣偽鈔各一張行使詐購香煙，藉以找取詐得真正之通
    用紙幣及香煙。嗣於同日下午一時許，因懼怕自己多次行使偽鈔為警查獲，乃至
    新竹市○區○○路一段一０八巷一０二號乙○○住處與乙○○基於共同及概括之
    犯意，駕駛前開車牌號碼ＨＨ－四三八五號自用小客車搭載乙○○，俟機尋找目
    標。先於同日下午二時三十分許，在新竹縣湖口鄉○○街一一八號盧廷茂經營之
    山水金香店附近，丙○○即將其收集持有之面額壹仟元通用紙幣偽鈔一張交由乙○○，並在車上等待接應，乙○○乃持以行使向盧廷茂詐購檀香粉，使盧廷茂不
    疑有詐，因之陷於錯誤，將價值一百四十元之檀香粉及真正之通用貨幣、紙幣共
    八百六十元（按五百元紙幣一張、一百元紙幣三張及五十元貨幣硬幣一枚、十元
    貨幣硬幣一枚）交付。嗣因盧廷茂察覺有異，隨即持往臺灣中小企業銀行鑑定確
    為偽鈔，向新竹縣警察局竹北分局湖口分駐所報案，而交警扣得該面額壹仟元通
    用紙幣偽鈔一張。同日下午三時許（起訴書誤載為同日下午三時三十分許），在
    新竹縣新豐鄉○○路○段新竹區中小企業銀行附近，丙○○又再將其收集持有之
    面額壹仟元通用紙幣偽鈔一張交由乙○○，並在車內等候接應。乙○○下車持以
    行使向附近之某金香店詐購檀香粉，該店老闆外出取貨，乙○○乃在該金香店等
    候，因新竹縣警察局竹北分局山崎派出所警員潘志銘、陶海樑適巡邏至該處，接
    獲新竹縣警察局竹北分局勤務中心之通報，循線查獲在前開車牌號碼ＨＨ－四三
    八五號自用小客車內之丙○○，並扣得其持有尚未使用之面額壹仟元通用紙幣偽
    鈔三十四張。乙○○發現丙○○為警查獲後，離開該金香店，致行使該偽造之仟
    元通用紙幣偽鈔未得逞，於同日下午三時三十分許，在新竹縣新豐鄉○○路○段
    九三巷為警循線查獲，並扣得其持有著手行使而尚未交付之面額壹仟元通用紙幣
    偽鈔一張（共三十六張均由臺灣銀行新竹分行依法截留）。
二、案經新竹縣警察局竹北分局報告臺灣新竹地方法院檢察署檢察官偵查起訴。
    理      由
一、訊據上訴人即被告丙○○固不否認有連續行使面額壹仟元通用紙幣偽鈔之情事，
    惟矢口否認有意圖供行使之用而收集偽造通用紙幣之犯行，辯稱該偽鈔係伊任職
    聯盟車業行擔任業務員向機車行收取之貨款，交回聯盟車業行時，經會計甲○○
    發現係偽鈔退回，伊因不甘損失，才持以行使，最初收受時不知係偽鈔云云，訊
    之上訴人即被告乙○○偽鈔則矢口否認有行使，辯稱：伊不知被告丙○○交給伊
    使用之仟元紙幣係偽鈔之認識，沒有犯罪之故意云云。
二、然查：
  (一)右揭事實業據被告蕭誠於警訊及偵查中自白不諱，供稱：「我持四十張偽鈔於八
    十七年十一月十一日凌晨零時從台中北上，沿途購物用了四張千元偽鈔（正確地
點我忘記了），於下午十三時到乙○○他家找他外出．．．我只給他兩張千元偽
    鈔，叫他去買東西，他知道我給他的千元鈔票是偽鈔．．．我於八十七年十一月
    十一日下午十四時三十分載乙○○前往竹縣湖口一家金香店（．．．山水金香店
    竹縣湖口中興路一一八號）購買檀香粉，由乙○○持一張千元偽鈔進入買檀香粉
    ，我在外面等候，乙○○買一百四十元檀香粉換得真鈔八百六十元（八百四十元
    之誤），就拿給我保管．．．本來湖口買完要前往新豐建興路金香店再以同一手
    法購物．．．差不多八十七年十一月八日晚十一時許在台中市（正確地點我不曉
    得）一男子叫阿順（正確年籍我不曉得）拿四萬塊偽鈔要來抵欠我的二萬元賭債
    ，我就把他拿給我的四十張偽鈔收下（．．．作何用途？）我沒錢花用，想持偽
    鈔去換真鈔來使用．．．我有賭博前科」、「我從臺中北上到新竹找乙○○在路
    上用了四張，在不同的地點分別使用，地點我忘了，但都是向雜貨店買香煙．．
    ．（假鈔來源？）我去台中賭博贏錢，向人家要來的賭債」等情明確（見偵查卷
    第五、六、二十一頁）。核與被害人盧廷茂於警訊及原審法院審理時指述之情節
    相符，並有贓物領據一紙在卷可證。
(二)扣案之面額壹仟元通用紙幣三十六張，色彩均較一般真鈔泛白、較舊色，浮水印
    以手指數鈔時，能感覺較為浮出、手感不佳，業經檢察官勘驗屬實，有勘驗筆錄
    及扣案之面額壹仟元通用紙幣三十六張照片一禎在卷足稽。該等面額壹仟元通用
    紙幣三十六張經鑑定結果確係偽鈔等情，亦有臺灣銀行新竹分行八十七年十二月
    十五日銀竹出字第八六一七號函暨截留偽造新臺幣券通報單一紙附卷足參。
  (三)被害人盧廷茂於原審法院審理時到庭證稱：「當時一輛白色轎車停在我店前方約
    百公尺處，瘦者（按即被告乙○○）下車到店表示買檀香粉，我剛好沒有零錢找
    ，我到對面機車行看有無零錢可換，但機車行表示沒零錢找，就先借我五百元，
    我回店裡加上其他零錢找給瘦者，該瘦者剛離開時，機車行老闆就叫我過去說該
    千元鈔可能是偽鈔，我就跑出去看車牌號，後拿到台灣中小企銀鑑定，確實是偽
    鈔，就跑去湖口分駐所報案」「（瘦者買檀香粉神情如何？）頭低低的，離開時
    很快離開，用小跑步，他有看到我跑出來看他車牌」「（如何確定瘦者有看到你
    跑出來看車牌？）因他有回頭過來看，他是一開始快步走，等看到我忡出來看車
    牌時，其即用小跑步上車。」「（小跑步距上車之距多遠？）約六十至七十公尺
    左右，我追二、三十公尺」等情（見原審卷第八十九、九十頁），足見被告乙○○持面額壹仟元通用紙幣偽鈔向被害人盧廷茂詐購檀香粉時，顯然確知係偽鈔，
    否則被害人盧廷茂發現偽鈔而追出時，即無心虛慌張跑步上車之理。被告丙○○
    於警訊中供稱被告乙○○確知扣案之仟元通用紙幣係偽鈔等情，應與事實相符。
    至被告丙○○於偵查中及法院審理時翻異稱被告乙○○當時不知係偽鈔云云，與
    其最初警訊所供不符，顯係事後迴護被告乙○○之詞。且被告如要買檀香粉，可
    一次購足，何能分開開車至不同之鄉鎮向不同之商店購買，且第一次購買找有零
    錢，何以第二次又要以千元大鈔購買，足徵是以偽鈔買小額物品，換取真鈔。乙○○有偽鈔之認識，也極明確。況證人即查獲之警員潘志銘亦到庭證稱：「被告
    等在湖口已使用假鈔一次，經被害人盧廷茂向湖口分駐所報案，分駐所通報勒務
    指揮中心，我們接到通報關察，包括車色及二名男子，其中一人穿黑色衣服，在
    巡邏時接獲通報，剛如看到該輛車，我們看到時，被告車子已停止、熄火，一人
    已下車，一人在車上駕駛座，我們即下車盤查，蕭先拿出一部分偽鈔，就直接把
  蕭帶回派出所，再回到現場問附近一家金香店，店內小孩約國中、國小，說有一
    黑色衣服之男子（按即被告乙○○）要來買檀香粉，其父出去拿貨，還未回來之
    前，該男子就已經走了。該看店小孩告知我們黃走之方向，我們即朝該方向去追
    ，金香店門口可看到蕭停車處，我們查獲蕭時，被告黃若在門口應可看到」「我
    們找到被告黃，黃看到我們顯出很驚訝，在其皮夾內，發現二張千元鈔，一張也
    是偽鈔」（見原審卷第四十三、四十四頁）。而被告乙○○於本院也供述：「第
    二次我侄門新豐鄉向另家金香店買檀香粉」（見本院八十九年三月二十七日訊問
    筆錄），其八十九年三月二十七日聲請調查證據狀中也坦承，第二次購買時，老
    闆去換零錢，要伊稍等一會。足證被告第二次也已著手行使買貨，兌換真鈔之行
    為，因老闆外出取貨時，發現被告丙○○已為警查獲，乃離開該金香店無疑。
  (四)被告丙○○於法院審理時，翻異前供，改稱：偽鈔係伊任職聯盟車業行擔任業務
    員向機車行收取之貨款，並不知係偽鈔，後來交回聯盟車業行時，會計甲○○發
    現係偽鈔退回，伊因不甘損失，才持以行使云云，並舉同事巫芳明為證，巫芳明
    於原審亦附合被告之詞。然被告對向何機車行收取偽鈔，並不能陳述。又經本院
    傳訊證人甲○○結稱：不知道被告收受車款是何等語（見本院八十九年四月二十
    四日訊問筆錄）。足證被告所辯為虛偽不實之詞。而原審法院將被告丙○○與證
    人巫芳明隔離訊問，證人巫芳明乃證稱被告丙○○曾於八十七年十一月初（即被
    告蕭成易為警查獲前數日）某日早上十一時許，將收取之貨款交給會計甲○○，
    甲○○發現部分偽鈔，後來伊有事先離開，不知被告丙○○與甲○○如何處理偽
    鈔之事，係事後才聽被告丙○○說甲○○將偽鈔退還，並要求被告丙○○另補足
    真鈔云云；而被告則供稱伊係於八十七年十一月十日（即被查獲前一日）下午四
    時許，將收取之貨款交給會計甲○○，嗣經甲○○發現部分偽鈔後，乃將偽鈔退
    還，並要求以真鈔補足，此過程證人巫芳明全程在場云云。揆諸被告丙○○與證
    人巫芳明前開所為供證，乃顯然相互矛盾不符，且與會計甲○○所證不符，足證
    應係事後串證之詞，洵無足採。
  (五)綜上所述，被告等所辯，顯屬事後翻異或空言卸責之詞，不足採信。渠等罪證明
    確，犯行洵堪認定。
三、核被告丙○○、乙○○所為均係犯刑法第一百九十六條第一項之行使偽造之通用
    紙幣罪。又被告丙○○、乙○○就最後二次行使偽造之通用紙幣既遂及行使偽造
    之通用紙幣未遂犯行部分，彼此間有犯意之聯絡及行為之分擔，均為共同正犯。
    被告丙○○先後五次行使偽造之通用紙幣既遂及一次行使偽造之通用紙幣未遂犯
    行；被告乙○○一次行使偽造之通用紙幣既遂及一次行使偽造之通用紙幣未遂犯
    行，均時間緊接，手法相同，所犯又係犯罪構成要件相同之罪，顯係基於概括之
    犯意反覆為之，均應論以連續犯，並依法加重其刑。被告丙○○意圖供行使之用
    而收集偽造之通用紙幣，並於收集後持以行使，則其意圖供行使之用而收集偽造
    之通用紙幣之低度行為，應為行使之高度行為所吸收，不另論罪。又行使偽造之
    通用紙幣以詐購物品，而詐得找取真正之通用紙幣及物品，本質上即含有詐欺之
    成分，自為行使偽造之通用紙幣行為所吸收（最高法院四十二年度臺上字第四一
    ０號判例意旨參照），故亦不另論詐欺取財罪。被告乙○○於八十四年間因竊盜
    案件，經台灣新竹地方法院判處有期徒刑一年，於八十五年九月二十日執行完畢
    ，有臺灣高等法院檢察署刑案紀錄簡覆表附卷足稽，於執行完畢後五年以內再犯
    有期徒刑以上之本罪，為累犯，應依法遞加重其刑。
四、原審對被告為有罪科刑之判決，固非無見，惟查：被告丙○○收集千元偽鈔四十
    張，自行單獨行使四張之犯行，被告乙○○並未參與，也不知情，乙○○部分，
    僅參與共同行使二張千元偽鈔。原審法院於被告丙○○、乙○○各人犯罪主刑後
    ，分別將偽鈔沒收，而於被告二人主刑諭知後，接於乙○○主刑，一起將與乙○○犯罪無關之三十八張偽鈔共四十張宣告沒收，自有未合，而無可維持。被告等
    上訴意旨，仍執前詞，否認犯罪，雖不足採，但原判決既有可議，自應由本院將
    之撤銷改判。爰審酌被告等之素行、犯罪之情節、犯罪後之態度及其他一切情狀
    ，乃分別判處與原審相同如主文第二、三項所示之刑，以示懲儆。扣案之偽造仟
    元通用紙幣三十六張，雖由臺灣銀行新竹分行依法截留；另被告丙○○已使用之
    偽造仟元通用紙幣四張，雖未扣案，然無法證明業已滅失，應均依刑法第二百條
    之規定，不問是否屬於犯人與否，於被告丙○○犯罪主刑後，依法宣告沒收。至
    乙○○行使偽鈔部分，二張均已扣案，於其犯罪主刑項下，併為沒收之諭知。
五、據上論斷，應依刑事訴訟法第三百六十九條第一項前段、第三百六十四條、第二
    百九十九條第一項前段，刑法第二十八條、第五十六條、第一百九十六條第一項
    、第四十七條、第二百條，罰金罰鍰提高標準條例第一條前段，判決如主文。
本案經檢察官柯麗鈴到庭執行職務。
中     華     民     國    八十九   年      五        月      十六      日
                            臺灣高等法院刑事第五庭
                                審判長法  官  曾  德  水
                                      法  官  楊  貴  雄
                                      法  官  趙  功  恆
右正本證明與原本無異。
如不服本判決應於收受送達後十日內向本院提出上訴書狀，其未敘述上訴之理由者並
得於提起上訴後十日內向本院補提理由書（均須按他造當事人之人數附繕本）。
                                      書記官  常  淑  慧
中     華     民     國    八十九   年      五        月      二十      日
附錄：本案論罪科刑法條全文
刑法第一百九十六條第一項
行使偽造、變造之通用貨幣、紙幣、銀行券，或意圖供行使之用而收集或交付於人者
，處三年以上十年以下有期徒刑，得併科五千元以下罰金。


司法院資訊處製作；財團法人民間司法改革基金會備份。
